ACORDAO-COMPLETO-2500918

ACÓRDÃO 30/2023 ATA 1/2023 - SEGUNDA CÂMARA

VISTOS, relatados e discutidos estes autos que cuidam de tomada de contas especial instaurada pela então Secretaria Especial de Cultura, em desfavor de Arte Gol Promoções e Eventos Ltda., Neuza Franco Castilho e Aloísio Franco Castilho, em razão de omissão no dever de prestar contas dos recursos captados por força do projeto cultural Pronac 04-4509, "JK em Seresta".
ACORDAM os Ministros do Tribunal de Contas da União, reunidos em Sessão da Segunda Câmara, diante das razões expostas pelo Relator, em:
9.1. reconhecer, de ofício, a ocorrência da prescrição quinquenal das pretensões punitivas e de ressarcimento do TCU, ordenado o arquivamento do presente processo, com fulcro no art. 11 da Resolução TCU 344/2022;
9.2. enviar cópia do presente Acórdão ao Ministério da Cultura e aos responsáveis, informando que a presente deliberação, acompanhada do Relatório e do Voto que a fundamenta, está disponível para a consulta no endereço www.tcu.gov.br/acordaos, além de esclarecer que, caso requerido, o TCU poderá fornecer sem custos as correspondentes cópias, de forma impressa.

TOMADA DE CONTAS ESPECIAL. Instaurada pelo Ministério da Cultura - MinC (atual Secretaria Especial da Cultura do Ministério da Cidadania), em razão da omissão no dever de prestar contas dos recursos captados pela Arte Gol Promoções e Eventos Ltda, destinados à execução do projeto cultural denominado "JK em Seresta", cadastrado no Programa Nacional de Apoio à Cultura sob o nº Pronac 04-4509 (processo SEI 01400.002239/2018-10)

Segunda Câmara

Ministério da Cidadania.

3. Interessados/Responsáveis:
3.1. Responsáveis: Aloisio Franco Castilho (XXX.718.596-XX); Arte Gol Promocoes e Eventos Ltda (04.788.621/0001-32); Neusa Franco Castilho (XXX.331.306-XX).

13.1. Ministros presentes: Aroldo Cedraz e Antonio Anastasia (Relator).
13.2. Ministro-Substituto convocado: Marcos Bemquerer Costa (na Presidência).

ANTONIO ANASTASIA

Transcrevo, com ajustes de forma, a instrução produzida pela Secretaria de Controle Externo de Tomada de Contas Especial (peça 33) , coadjuvada pelo corpo diretivo da unidade (peças 34 e 35) , seguida de excerto do parecer do representante do Ministério Público junto ao TCU, Procurador Sérgio Ricardo Costa Caribé (peça 36) .
"INTRODUÇÃO
Cuidam os autos de tomada de contas especial instaurada pela Secretaria de Fomento e Incentivo à Cultura, em desfavor de Arte Gol Promoções e Eventos Ltda. (CNPJ: 04.788.621/0001-32) e Aloísio Franco Castilho (CPF: XXX.718.596-XX) , em razão de omissão no dever de prestar contas, captados por força do projeto cultural Pronac 04-4509, descrito da seguinte forma: "JK em Seresta".
HISTÓRICO
Em 15/2/2018, com fundamento na IN/TCU 71/2012, alterada pela IN/TCU 76/2016 e DN/TCU 155/2016, o dirigente da instituição Secretaria de Fomento e Incentivo à Cultura autorizou a instauração da tomada de contas especial (peça 7, p. 1-2) . 
A Portaria 313, de 15/10/2004, autorizou a captação do valor de apoio, totalizando R$ 483.353,19, com prazo para captação dos recursos de 14/10/2004 a 31/12/2008, recaindo o prazo para prestação de contas em 30/1/2009 (peça 7, p. 8) .
A empresa proponente captou recursos autorizados, no montante de R$ 352.094,53, conforme atestam os recibos de mecenato (peça 7, p. 35-38, 44 e 64) e o controle de captação (peça 7, p. 49) .
	O fundamento para a instauração da Tomada de Contas Especial, conforme no Relatório de TCE 10/2018 (peça 7, p. 82-87) , foi a constatação da seguinte irregularidade: 
Omissão do dever de prestar contas.
Os responsáveis arrolados na fase interna foram devidamente comunicados e, diante da ausência de justificativas suficientes para elidir a irregularidade e da não devolução dos recursos, instaurou-se a tomada de contas especial.
	No relatório (peça 7, p. 82-87) o tomador de contas concluiu que o prejuízo importaria no valor original de R$ 352.094,53, imputando-se a responsabilidade a Arte Gol Promoções e Eventos Ltda. (CNPJ: 04.788.621/0001-32) e Aloísio Franco Castilho (CPF: XXX.718.596-XX) 
		Em 23/4/2019, a Controladoria-Geral da União emitiu o Relatório de Auditoria 377/2019 (peça 7, p. 103-105) , em concordância com o relatório do tomador de contas. O certificado de auditoria e o parecer do dirigente do órgão de controle interno concluíram pela irregularidade das presentes contas (peça 7, p. 106-108) .
	Em 15/5/2019, o ministro responsável pela área atestou haver tomado conhecimento das conclusões contidas no relatório e certificado de auditoria, bem como do parecer conclusivo do dirigente do órgão de controle interno, manifestando-se pela irregularidade das contas, e determinou o encaminhamento do processo ao Tribunal de Contas da União (peça 9) .
Na instrução inicial (peça 13) , analisando-se os documentos nos autos, concluiu-se pela necessidade de realização de citação para as irregularidades abaixo: 
Irregularidade 1: não comprovação da boa e regular aplicação dos recursos federais repassados à Arte Gol Promoções e Eventos Ltda., em face da omissão no dever de prestar contas dos valores transferidos, no âmbito do projeto incentivado, no período de 14/10/2004 a 31/12/2008, cujo prazo encerrou-se em 30/1/2009.
	Evidências da irregularidade: documentos técnicos presentes na peça 7, p. 67-70 e 75-78.
	Normas infringidas: Arts. 37, caput, e 70, parágrafo único, da Constituição Federal; art. 93 do Decreto-Lei 200/67; art. 66, do Decreto 93.872/1986; art. 29, da Lei 8.313/1991; IN/STN 1/1997.
Débitos relacionados aos responsáveis Arte Gol Promoções e Eventos Ltda. (CNPJ: 04.788.621/0001-32) , Aloísio Franco Castilho (CPF: XXX.718.596-XX) e Neuza Franco Castilho (CPF: XXX.331.306-XX) 
	Data de ocorrência
	Valor histórico (R$) 

	1/12/2004
	50.000,00

	21/12/2004
	132.094,53

	5/5/2005
	20.000,00

	4/7/2006
	70.000,00

	15/12/2006
	50.000,00

	28/2/2007
	30.000,00

                   Valor atualizado do débito (sem juros) em 7/10/2019: R$ 745.421,14		Cofre credor: Fundo Nacional de Cultura.
Responsáveis: Aloísio Franco Castilho (CPF: XXX.718.596-XX) e Neuza Franco Castilho (CPF: XXX.331.306-XX) 
Conduta: não demonstrar a boa e regular aplicação dos recursos federais recebidos e geridos por meio do instrumento em questão, no período de 14/10/2004 a 31/12/2008, em face da omissão na prestação de contas, cujo prazo encerrou-se em 30/1/2009.
Nexo de causalidade: a conduta descrita impediu o estabelecimento do nexo causal entre as possíveis despesas efetuadas com os recursos recebidos, no âmbito do instrumento em questão, no período de 14/10/2004 a 31/12/2008.
Culpabilidade: não há excludentes de ilicitude, de culpabilidade e de punibilidade; é razoável supor que o responsável tinha consciência da ilicitude de sua conduta; era exigível conduta diversa da praticada, qual seja, desincumbir-se do seu dever por meio da apresentação da prestação de contas no prazo e forma devidos. 
		Responsável: Arte Gol Promoções e Eventos Ltda. (CNPJ: 04.788.621/0001-32) 
Conduta: não demonstrar a boa e regular aplicação dos recursos federais recebidos e geridos por meio do instrumento em questão, no período de 14/10/2004 a 31/12/2008, em face da omissão na prestação de contas, cujo prazo encerrou-se em 30/1/2009.
Nexo de causalidade: a conduta descrita impediu o estabelecimento do nexo causal entre as possíveis despesas efetuadas com os recursos recebidos, no âmbito do instrumento em questão, no período de 14/10/2004 a 31/12/2008.
Culpabilidade: não há excludentes de ilicitude, de culpabilidade e de punibilidade; é razoável supor que o administrador responsável pela pessoa jurídica tinha consciência da ilicitude de sua conduta; era exigível conduta diversa da praticada, qual seja, desincumbir-se do seu dever por meio da apresentação da prestação de contas no prazo e forma devidos. 
Encaminhamento: citação.
Em cumprimento ao pronunciamento da unidade (peça 15) , foi efetuada citação dos responsáveis, nos moldes adiante:
 Arte Gol Promoções e Eventos Ltda. - promovida a citação do responsável, conforme delineado adiante:
	Comunicação: Ofício 8919/2019 - Secomp-3 (peça 19) 
Data da Expedição: 8/11/2019
Data da Ciência: 12/11/2019 (peça 24) 
Nome do Recebedor: Victor Souza
Observação: Ofício enviado para o endereço da responsável, conforme pesquisa de endereço no sistema da Receita Federal (peça 32) .
Fim do prazo para a defesa: 27/11/2019
	
	Comunicação: Ofício 12966/2020 - Secomp-4 (peça 28) 
Data da Expedição: 20/4/2020
Data da Ciência: 22/4/2020 (peça 30) 
Nome do Recebedor: Victor Souza
Observação: Ofício enviado para o endereço da responsável, conforme pesquisa de endereço no sistema da Receita Federal (peça 32) .
Fim do prazo para a defesa: 7/5/2020
	
	Comunicação: Edital 0501/2020 - Secomp-4 (peça 27) 
Data da Publicação: 17/4/2020
Data da Ciência: 20/4/2020 (peça 29) 
Fim do prazo para a defesa: 5/5/2020
	
 Aloísio Franco Castilho - promovida a citação do responsável, conforme delineado adiante:
	Comunicação: Ofício 8920/2019 - Secomp-3 (peça 20) 
Data da Expedição: 8/11/2019
Data da Ciência: 13/11/2019 (peça 23) 
Nome do Recebedor: Milton Lima
Observação: Ofício enviado para o endereço do responsável, conforme pesquisa de endereço no sistema da Receita Federal (peça 17) .
Fim do prazo para a defesa: 28/11/2019
	
 Neuza Franco Castilho - promovida a citação do responsável, conforme delineado adiante:
	Comunicação: Ofício 8921/2019 - Secomp-3 (peça 21) 
Data da Expedição: 8/11/2019
Data da Ciência: 13/11/2019 (peça 22) 
Nome do Recebedor: Milton Lima
Observação: Ofício enviado para o endereço da responsável, conforme pesquisa de endereço no sistema da Receita Federal (peça 18) .
Fim do prazo para a defesa: 28/11/2019
	
Conforme Despacho de Conclusão das Comunicações Processuais (peças 25 e 32) , as providências inerentes às comunicações processuais foram concluídas. 
Transcorrido o prazo regimental, os responsáveis Arte Gol Promoções e Eventos Ltda., Aloísio Franco Castilho e Neuza Franco Castilho permaneceram silentes, devendo ser considerados revéis, nos termos do art. 12, §3º, da Lei 8.443/1992.
ANÁLISE DOS PRESSUPOSTOS DE PROCEDIBILIDADE DA IN/TCU 71/2012
Apreciação do Prejuízo ao Contraditório e Ampla Defesa
	Verifica-se que não houve o transcurso de mais de dez anos desde o fato gerador sem que tenha havido a notificação dos responsáveis pela autoridade administrativa federal competente (art. 6º, inciso II, c/c art. 19 da IN/TCU 71/2012, modificada pela IN/TCU 76/2016) , uma vez que o fato gerador da irregularidade sancionada ocorreu em 30/1/2009, e os responsáveis foram notificados sobre as irregularidades pela autoridade administrativa competente conforme abaixo:
0. Arte Gol Promoções e Eventos Ltda., por meio de edital de notificação (peça 12) , publicado no DOU de 16/2/2018.
Aloísio Franco Castilho, por meio de edital de notificação (peça 12) , publicado no DOU de 16/2/2018 e por meio do Comunicado 835/2017 (peça 7, p. 71) , recebido em 30/11/2017, conforme aviso de recebimento - AR (peça 7, p. 81) .
Valor de Constituição da TCE 	
	Verifica-se, ainda, que o valor atualizado do débito apurado (sem juros) em 1/1/2017 é de R$ 680.670,26, portanto superior ao limite mínimo de R$ 100.000,00, na forma estabelecida conforme os arts. 6º, inciso I, e 19 da IN/TCU 71/2012, modificada pela IN/TCU 76/2016. 
OUTROS DÉBITOS NOS SISTEMAS DO TCU COM OS MESMOS RESPONSÁVEIS
	Informa-se que não foi encontrado débito imputável aos responsáveis em outros processos em tramitação no Tribunal.
	A tomada de contas especial está, assim, devidamente constituída e em condição de ser instruída.
EXAME TÉCNICO			 
Da validade das notificações:
	Preliminarmente, cumpre tecer breves considerações sobre a forma como são realizadas as comunicações processuais no TCU. A esse respeito, destacam-se o art. 179, do Regimento Interno do TCU (Resolução 155, de 4/12/2002) e o art. 4º, inciso III, § 1º, da Resolução TCU 170, de 30 de junho de 2004, in verbis:
Art. 179. A citação, a audiência ou a notificação, bem como a comunicação de diligência, farse-ão:
I - mediante ciência da parte, efetivada por servidor designado, por meio eletrônico, fac-símile, telegrama ou qualquer outra forma, desde que fique confirmada inequivocamente a entrega da comunicação ao destinatário;
II - mediante carta registrada, com aviso de recebimento que comprove a entrega no endereço do destinatário;
III - por edital publicado no Diário Oficial da União, quando o seu destinatário não for localizado
 (...) 
Art. 3º As comunicações serão dirigidas ao responsável, ou ao interessado, ou ao dirigente de órgão ou entidade, ou ao representante legal ou ao procurador constituído nos autos, com poderes expressos no mandato para esse fim, por meio de:
I - correio eletrônico, fac-símile ou telegrama;
II - servidor designado;
III - carta registrada, com aviso de recebimento;
IV - edital publicado no Diário Oficial da União, quando o seu destinatário não for localizado, nas hipóteses em que seja necessário o exercício de defesa.
Art. 4º. Consideram-se entregues as comunicações:
I - efetivadas conforme disposto nos incisos I e II do artigo anterior, mediante confirmação da ciência do destinatário;
II - realizadas na forma prevista no inciso III do artigo anterior, com o retorno do aviso de recebimento, entregue comprovadamente no endereço do destinatário;
III - na data de publicação do edital no Diário Oficial da União, quando realizadas na forma prevista no inciso IV do artigo anterior.
§ 1º O endereço do destinatário deverá ser previamente confirmado mediante consulta aos sistemas disponíveis ao Tribunal ou a outros meios de informação, a qual deverá ser juntada ao respectivo processo.
 (...) 
	Bem se vê, portanto, que a validade da citação via postal não depende de que o aviso de recebimento seja assinado pelo próprio destinatário da comunicação, o que dispensa, no caso em tela, a entrega do AR em "mãos próprias". A exigência da norma é no sentido de o Tribunal verificar se a correspondência foi entregue no endereço correto, residindo aqui a necessidade de certeza inequívoca. 
	Não é outra a orientação da jurisprudência do TCU, conforme se verifica dos julgados a seguir transcritos:
São válidas as comunicações processuais entregues, mediante carta registrada, no endereço correto do responsável, não havendo necessidade de que o recebimento seja feito por ele próprio (Acórdão 3648/2013-TCU-Segunda Câmara, Relator Ministro JOSÉ JORGE) ;
É prescindível a entrega pessoal das comunicações pelo TCU, razão pela qual não há necessidade de que o aviso de recebimento seja assinado pelo próprio destinatário. Entregandose a correspondência no endereço correto do destinatário, presume-se o recebimento da citação. (Acórdão 1019/2008-TCU-Plenário, Relator Ministro BENJAMIN ZYMLER) ;
As comunicações do TCU, inclusive as citações, deverão ser realizadas mediante Aviso de Recebimento - AR, via Empresa Brasileira de Correios e Telégrafos, bastando para sua validade que se demonstre que a correspondência foi entregue no endereço correto. (Acórdão 1526/2007-TCU-Plenário, Relator Ministro AROLDO CEDRAZ) .
A validade do critério de comunicação processual do TCU foi referendada pelo Supremo Tribunal Federal, nos termos do julgamento do MS-AgR 25.816/DF, por meio do qual se afirmou a desnecessidade da ciência pessoal do interessado, entendendo-se suficiente a comprovação da entrega do "AR" no endereço do destinatário:
Ementa: agravo regimental. Mandado de segurança. Desnecessidade de intimação pessoal das decisões do tribunal de contas da união. art. 179 do regimento interno do TCU. Intimação do ato impugnado por carta registrada, iniciado o prazo do art. 18 da lei nº 1.533/51 da data constante do aviso de recebimento. Decadência reconhecida. Agravo improvido.
O envio de carta registrada com aviso de recebimento está expressamente enumerado entre os meios de comunicação de que dispõe o Tribunal de Contas da União para proceder às suas intimações.
O inciso II do art. 179 do Regimento Interno do TCU é claro ao exigir apenas a comprovação da entrega no endereço do destinatário, bastando o aviso de recebimento simples. 
Da revelia dos responsáveis Arte Gol Promoções e Eventos Ltda., Aloísio Franco Castilho e Neuza Franco Castilho
No caso vertente, conforme quadros do item 11, todas as citações são válidas, uma vez que se deram nos endereços dos responsáveis constantes da base de dados da Receita Federal, sendo comprovados os efetivos recebimentos.
Importante destacar que, antes de promover a citação por edital, para assegurar a ampla defesa, buscaram-se outros meios possíveis para localizar e citar os responsáveis, nos limites da razoabilidade, fazendo juntar aos autos informação comprobatória dos diferentes meios experimentados que restaram frustrados, tal como se demonstrou no item anterior da presente instrução (Acórdão 4851/2017-TCU-Primeira Câmara, Relator Ministro-Substituto Augusto Sherman) .
Nos processos do TCU, a revelia não leva à presunção de que seriam verdadeiras todas as imputações levantadas contra os responsáveis, diferentemente do que ocorre no processo civil, em que a revelia do réu opera a presunção da verdade dos fatos narrados pelo autor (Acórdão 1009/2018-TCU-Plenário, Relator: BRUNO DANTAS; 2369/2013 - TCU - Plenário, Relator: BENJAMIN ZYMLER e 2449/2013 - TCU - Plenário, Relator: BENJAMIN ZYMLER) . Dessa forma, a avaliação da responsabilidade do agente não pode prescindir da prova existente no processo ou para ele carreada. 
Ao não apresentar sua defesa, os responsáveis deixaram de produzir prova da regular aplicação dos recursos sob sua responsabilidade, em afronta às normas que impõem aos gestores públicos a obrigação legal de, sempre que demandados pelos órgãos de controle, apresentar os documentos que demonstrem a correta utilização das verbas públicas, a exemplo do contido no art. 93 do Decreto-Lei 200/1967: "Quem quer que utilize dinheiros públicos terá de justificar seu bom e regular emprego na conformidade das leis, regulamentos e normas emanadas das autoridades administrativas competentes." 
Mesmo as alegações de defesa não sendo apresentadas, considerando o princípio da verdade real que rege esta Corte, procurou-se buscar, em manifestações dos responsáveis na fase interna desta Tomada de Contas Especial, se havia algum argumento que pudesse ser aproveitado a seu favor. 
	No entanto, os responsáveis não se manifestaram na fase interna, não havendo, assim, nenhum argumento que possa vir a ser analisado e posteriormente servir para afastar as irregularidades apontadas.
Em se tratando de processo em que a parte interessada não se manifestou acerca das irregularidades imputadas, não há elementos para que se possa efetivamente aferir e reconhecer a ocorrência de boa-fé na conduta dos responsáveis, podendo este Tribunal, desde logo, proferir o julgamento de mérito pela irregularidade das contas, conforme os termos dos §§ 2º e 6º do art. 202 do Regimento Interno do TCU. (Acórdão 2064/2011-TCU-Primeira Câmara (relator: Ubiratan Aguiar) , 6.182/2011-TCU-1ª Câmara (relator: Weber de Oliveira) , 4.072/2010-TCU-1ª Câmara (Relator: Valmir Campelo) , 1.189/2009-TCU-1ª Câmara (Relator: Marcos Bemquerer) , 731/2008-TCU-Plenário (Relator: Aroldo Cedraz) .
Dessa forma, os responsáveis Arte Gol Promoções e Eventos Ltda., Aloísio Franco Castilho e Neuza Franco Castilho devem ser considerados revéis, nos termos do art. 12, §3º, da Lei 8.443/1992, devendo as contas serem julgadas irregulares, condenando-os solidariamente ao débito apurado e abstendo-se de aplicar-lhes a multa prevista no art. 57 da Lei 8.443/1992, em razão da ocorrência da prescrição da pretensão punitiva, conforme tratado a seguir.
Prescrição da Pretensão Punitiva
	Vale ressaltar que a pretensão punitiva do TCU, conforme Acórdão 1441/2016-TCU-Plenário, Relator: Benjamin Zymler, que uniformizou a jurisprudência acerca dessa questão, subordina-se ao prazo geral de prescrição indicado no art. 205 do Código Civil, que é de dez anos, contado da data de ocorrência da irregularidade sancionada, nos termos do art. 189 do Código Civil, sendo este prazo interrompido pelo ato que ordenar a citação, a audiência ou a oitiva dos responsáveis.
No caso em exame, ocorreu a prescrição, uma vez que a irregularidade sancionada ocorreu em 30/1/2009, e o ato de ordenação da citação ocorreu em 8/10/2019.
CONCLUSÃO
	Em face da análise promovida na seção "Exame Técnico", verifica-se que os responsáveis Arte Gol Promoções e Eventos Ltda., Aloísio Franco Castilho e Neuza Franco Castilho não lograram comprovar a boa e regular aplicação dos recursos e, instados a se manifestar, optaram pelo silêncio, configurando a revelia, nos termos do §3º, do art. 12, da Lei 8.443/1992. Ademais, inexistem nos autos elementos que demonstrem a boa-fé dos responsáveis ou a ocorrência de outras excludentes de culpabilidade.
Vale ressaltar que a jurisprudência pacífica nesta Corte é no sentido da imprescritibilidade das ações de ressarcimento ao erário (Súmula TCU 282) . Dessa forma, identificado dano ao erário, devese instaurar e julgar o processo de tomada de contas especial para responsabilizar seus agentes causadores, respeitando o direito ao contraditório e à ampla defesa, independentemente de quando ocorreram os atos impugnados.
Verifica-se também que houve a prescrição da pretensão punitiva, conforme análise já realizada.
	Tendo em vista que não constam dos autos elementos que permitam reconhecer a boa-fé dos responsáveis, sugere-se que as suas contas sejam julgadas irregulares, nos termos do art. 202, § 6º, do Regimento Interno do TCU, com a imputação do débito atualizado monetariamente e acrescido de juros de mora, nos termos do art. 202, §1º do Regimento Interno do TCU, descontado o valor eventualmente recolhido, abstendo-se de aplicar-lhes a multa prevista no art. 57 da Lei 8.443/1992, em razão da ocorrência da prescrição da pretensão punitiva, conforme tratado nos itens 30 e 31.
Por fim, como não houve elementos que pudessem modificar o entendimento acerca das irregularidades em apuração, mantém-se a matriz de responsabilização presente na peça 13, p. 8.
PROPOSTA DE ENCAMINHAMENTO
Diante do exposto, submetemos os autos à consideração superior, propondo ao Tribunal:
considerar revéis os responsáveis Arte Gol Promoções e Eventos Ltda. (CNPJ: 04.788.621/0001-32) , Aloísio Franco Castilho (CPF: XXX.718.596-XX) e Neuza Franco Castilho (CPF: XXX.331.306-XX) , para todos os efeitos, dando-se prosseguimento ao processo, com fulcro no art. 12, § 3º, da Lei 8.443/1992; 
julgar irregulares, nos termos dos arts. 1º, inciso I, 16, inciso III, alíneas "a" e "c", da Lei 8.443/1992, c/c os arts. 19 e 23, inciso III, da mesma Lei, as contas dos responsáveis Arte Gol Promoções e Eventos Ltda. (CNPJ: 04.788.621/0001-32) , Aloísio Franco Castilho (CPF: XXX.718.596-XX) e Neuza Franco Castilho (CPF: XXX.331.306-XX) , condenando-os solidariamente ao pagamento das importâncias a seguir especificadas, atualizadas monetariamente e acrescidas dos juros de mora, calculadas a partir das datas discriminadas até a data da efetiva quitação do débito, fixando-lhes o prazo de quinze dias, para que comprovem, perante o Tribunal, o recolhimento das referidas quantias aos cofres do Fundo Nacional de Cultura, nos termos do art. 23, inciso III, alínea "a", da citada lei, c/c o art. 214, inciso III, alínea "a", do Regimento Interno do TCU.  
	Data de ocorrência
	Valor histórico (R$) 

	1/12/2004
	50.000,00

	21/12/2004
	132.094,53

	5/5/2005
	20.000,00

	4/7/2006
	70.000,00

	15/12/2006
	50.000,00

	28/2/2007
	30.000,00

autorizar, desde logo, a cobrança judicial das dívidas, caso não atendidas a notificação, na forma do disposto no art. 28, inciso II, da Lei 8.443/1992;
autorizar também, desde logo, se requerido, com fundamento no art. 28, inciso I, da Lei 8.443, de 1992, c/c o art. 217, §§ 1º e 2º do Regimento Interno do TCU, o parcelamento da (s) dívida (s) em até 36 parcelas, incidindo, sobre cada parcela, corrigida monetariamente, os correspondentes acréscimos legais, fixando-lhe o prazo de quinze dias, a contar do recebimento da notificação, para comprovar, perante o Tribunal, o recolhimento da primeira parcela, e de trinta dias, a contar da parcela anterior, para comprovar os recolhimentos das demais parcelas, devendo incidir, sobre cada valor mensal, atualizado monetariamente, os juros de mora devidos, no caso do débito, na forma prevista na legislação em vigor, alertando os responsáveis de que a falta de comprovação do recolhimento de qualquer parcela importará o vencimento antecipado do saldo devedor, nos termos do § 2º do art. 217 do Regimento Interno deste Tribunal; 
enviar cópia do Acórdão a ser prolatado, bem como do Relatório e do Voto que o fundamentarem à Procuradoria da República no Estado de Minas Gerais, nos termos do à § 3º do art. 16 da Lei 8.443/1992, c/c o § 7º do art. 209 do Regimento Interno do TCU, para adoção das medidas cabíveis; e
enviar cópia do Acórdão que vier a ser proferido ao Secretaria Especial de Cultura e aos responsáveis, para ciência, informando que a presente deliberação, acompanhada do Relatório e do Voto que a fundamenta, está disponível para a consulta no endereço www.tcu.gov.br/acordaos, além de esclarecer que, caso requerido, o TCU poderá fornecer sem custos as correspondentes cópias, de forma impressa."
**** Excerto do parecer do MPTCU ****
"Considerando que as regras aplicáveis à prescrição da pretensão punitiva, nos termos do Acórdão 1441/2016-TCU-Plenário, são as mesmas que ora propomos para a análise da prescrição da pretensão de ressarcimento ao erário; considerando que, in casu, as irregularidades que ensejaram a aplicação de sanção são as mesmas que deram causa à condenação em débito, assim como são as mesmas as causas interruptivas e demais variáveis; entendo cabível a análise em conjunto da ocorrência da prescrição para ambas pretensões.
Portanto, adotando-se como parâmetro o exame perpetrado neste parecer acerca da matéria, verifica-se a incidência da prescrição das pretensões punitiva e de ressarcimento ao erário no âmbito deste processo, tendo em vista que entre a prática da irregularidade que ensejou o débito (omissão no dever de prestar contas, ocorrida no dia 30/1/2009 - estabelecido como prazo final para a prestação de contas -, peça 33, p. 1) e o ato que ordenou a citação (emitido em 8/10/2019, peça 15) , houve transcurso de tempo superior ao prazo prescricional de dez anos previsto no artigo 205 do Código Civil.
Por fim, caso a Corte de Contas, numa análise perfunctória e não exauriente, entenda que as irregularidades guardam correspondência com quaisquer das condutas tipificadas na Lei 8.429/1992, deve promover o encaminhamento do acórdão que vier a ser proferido ao Ministério Público Federal, para que adote as medidas que entender cabíveis
IV - PROPOSTA DE ENCAMINHAMENTO DO PARQUET ESPECIAL DE CONTAS
Diante do exposto, este membro do Ministério Público de Contas junto ao TCU manifesta-se pelo arquivamento do presente processo, sem julgamento do mérito, nos termos do art. 212 do Regimento Interno do TCU, sem prejuízo de que, caso o Tribunal entenda pertinente, envie cópia do acórdão a ser prolatado, bem como do relatório e do voto que o fundamentarem, à Procuradoria da República no Estado de Minas Gerais, ente federado no qual se encontra sediada a empresa responsável.
Para finalizar, esclareço que, por se tratar de processo em que, a meu ver, restou caracterizada a prescrição da pretensão ressarcitória, reputo, a princípio, prejudicada a análise das questões de fato e de direito que constituem o objeto precípuo desta TCE. Nada obstante, em atenção ao princípio da eventualidade, caso este Tribunal não acolha a questão preliminar ora suscitada, solicito o retorno dos autos a este Gabinete, para que se proceda à manifestação quanto ao mérito das presentes contas especiais, nos termos do § 2º do artigo 62 do RI/TCU." 
	É o Relatório.

não há

Procurador Sergio Ricardo Costa Caribé.

TOMADA DE CONTAS ESPECIAL. CAPTAÇÃO DE RECURSOS COM BASE NA LEI DE INCENTIVO À CULTURA. PRESTAÇÃO DE CONTAS NÃO APROVADA. CITAÇÃO. REVELIA. PRESCRIÇÃO NA FASE INTERNA. ARQUIVAMENTO. CIÊNCIA.

TOMADA DE CONTAS ESPECIAL (TCE)

Secretaria de Controle Externo de Tomada de Contas Especial (SecexTCE).

Trago à apreciação deste Colegiado os presentes autos de tomada de contas especial instaurada pela então Secretaria Especial de Cultura, em desfavor de Arte Gol Promoções e Eventos Ltda., Neuza Franco Castilho e Aloísio Franco Castilho, em razão de omissão no dever de prestar contas dos recursos captados por força do projeto cultural Pronac 04-4509, "JK em Seresta". Foram captados R$ 352.094,53, conforme atestam os recibos de mecenato (peça 7, p. 35-38, 44 e 64) , entre 14/10/2004 e 31/12/2008, recaindo o prazo para prestação de contas em 30/1/2009 (peça 7, p. 8) .
2.	A TCE foi encaminhada ao Tribunal em 17/5/2019, após emissão do certificado de auditoria interna com opinião pela irregularidade nas contas e pronunciamento do Ministério supervisor (peças 2 e 9) .
3.	No âmbito do TCU, foi promovida a citação dos responsáveis Neuza Franco Castilho, Aloísio Franco Castilho e Arte Gol Promoções e Eventos Ltda. (peças 19 a 21) , entretanto não houve o recebimento de alegações de defesa no período consignado.
4.	Em análise de mérito, a SecexTCE propõe considerar os responsáveis revéis, com as contas julgadas irregulares, nos termos dos arts. 1º, inciso I, 16, inciso III, alíneas "a" e "c", da Lei 8.443/1992, bem como a imputação do débito atualizado monetariamente e acrescido de juros de mora, nos termos do art. 202, § 1º do Regimento Interno do TCU (peças 33 a 35) .
5.	Por seu turno, o Ministério Público junto ao TCU, representado pelo Procurador Sérgio Ricardo Costa Caribé, divergiu da proposta da unidade técnica, conforme o Parecer à peça 36. Por entender que restou caracterizada a prescrição da pretensão ressarcitória e punitiva do TCU, propõe o "arquivamento do presente processo, sem julgamento do mérito, nos termos do art. 212 do Regimento Interno do TCU, sem prejuízo de que, caso o Tribunal entenda pertinente, envie cópia do acórdão a ser prolatado, bem como do relatório e do voto que o fundamentarem, à Procuradoria da República no Estado de Minas Gerais, ente federado no qual se encontra sediada a empresa responsável".
6.	Passo a deliberar, aquiescendo à proposta do Parquet especializado.
7.	Cabe destacar que, em 11/10/2022, entrou em vigência a Resolução-TCU 344/2022, que regulamentou a prescrição para o exercício das pretensões punitiva e de ressarcimento do Tribunal.
8.	Compulsando os autos, verifica-se que a Secretaria de Fomento e Incentivo à Cultura do Ministério da Cultura autorizou a dilação do prazo para prestação de contas até o final do mês de maio de 2009 (peça 7, p. 63) . Entretanto, o Relatório de Execução com a recomendação de reprovação do projeto cultural sub examine somente foi emitido em 14/7/2017 (peça 67, p. 67-68) .
9.	Verifica-se, no caso concreto, a incidência da prescrição quinquenal prevista no art. 1º da Lei 9.873/1999 c/c o art. 4º, inciso I da Resolução-TCU 344/2022, sem a ocorrência de causas suspensivas ou interruptivas. Sendo assim, deve ser promovido o arquivamento desta TCE, em atenção ao disposto no artigo 11 da referida Resolução.
10.	Ante o exposto, voto por que o Tribunal adote a minuta de acórdão que ora submeto à apreciação deste Colegiado.
TCU, Sala das Sessões, em 24 de janeiro de 2023.
ANTONIO ANASTASIA
Relator